臺灣高等法院民事判決　九十年度家上字第二四九號
　　上　訴　人　乙○○
　　　　　　　　送達代收人　　邱正明律師
　　被 上訴 人　甲○○
右當事人間因離婚事件，上訴人對於中華民國九十年七月三十一日台灣桃園地方法院
九十年婚字第三二三號第一審判決提起上訴，被上訴人並於本審提起反訴，本院判決
如左：
    主      文
上訴人之上訴及追加之訴駁回。
反訴被告應給付反訴原告新台幣參拾陸萬元，及自民國九十一年一月一日起，於兩造
婚姻關係存續中，按月於每月一日給付反訴原告新台幣陸仟壹佰陸拾陸元。
第二審本訴部分訴訟費用由上訴人負擔。反訴部分訴訟費用由反訴被告負擔。
    事      實
甲、上訴人即反訴被告方面：
壹、本訴部分：
  一、聲明：
    (一)原判決廢棄。
    (二)准兩造離婚。
  二、陳述：除與原判決記載相同者，茲予引用外，補稱略以：
    (一)被上訴人於民國八十五年五月間離家出走，同年十月即委由次子張恭悌私自
        將戶籍自桃園縣龜山鄉遷出至台北縣三重市，迄今五年未曾返家同居，被上
        訴人曾多次委請長子張正忠邀請被上訴人返家團聚，均遭拒絕，足見被上訴
        人確有遺棄之惡意。而夫妻間之履行同居義務，斷無因作先生的事業奔波而
        忙碌，妻子即可以此作為正當理由拒絕同居，或因夫妻間一時之爭執或遭他
        方的怒責，即可不用履行同居義務之理，況上訴人奔走兩岸，也是八十八年
        以後之事，為的是去讀書，並無長年在外、終日忙碌之事實，且五年前上訴
        人根本未前往大陸，也沒有與另一女子一同出遊，並同住一房之事實。被上
        訴人主張因有病在身需有較好的調養環境，及與子同居為婚姻關係之延伸，
        均屬藉口，難認被上訴人有正當理由拒絕同居。
    (二)兩造已分居五年，雙方的生活習慣、認知、看法等等之距離亦愈趨兩極，婚
        姻實難以維持下去，故追加「以其他重大事由難以維持婚姻」為由請求離婚
        ，此項追加與起訴請求之基礎事實同一，無須得被上訴人同意，併此敘明。
  三、證據：除援用原審之立證方法外，補提護照影本、碩士研究生畢業證書，並聲
      請訊問證人郭渭水。
貳、反訴部分：
  一、聲明：駁回反訴原告之訴。
  二、陳述：
    １、本件反訴原告於八十五年五月間擅自離家出走，並無不能同居之正當理由而
        拒絕同居，自無請求反訴被告給付生活費用之理。
    ２、夫妻固互負扶養義務，但得享扶養權利者，仍限於以不能維持生活者為限，
        反訴原告並未證明其不能維持生活，且退一步言之，若反訴原告回家履行同
        居，即可受到反訴被告之扶養照顧，反訴原告不願回家，是其自己放棄受扶
        養權利；另兩造育有子女三人，連同反訴被告，負扶養義務者至少有四人，
        且親等同一，依民法第一一一五條第三項之規定，應各依其經濟能力分擔義
        務，反訴被告年紀已大，身體不好，經濟能力減弱，雖執業會計師，但實際
        業務泰半由長子張正忠負責，已呈退休狀態，經濟能力不若子女強，反訴原
        告請求扶養義務全部由反訴被告負擔，顯失公平。
  三、證據：提出診斷證明書、公務員保險殘廢證明書、審計部函。
乙、被上訴人即反訴原告方面：
壹、本訴部分：
  一、聲明：駁回上訴。
  二、陳述：除與原判決記載相同者，茲予引用外，補稱略以：
    (一)夫妻固互負同居義務，但必須本於平等地位，相互尊重、扶持，被上訴人自
        八十三年因病開刀，體力漸衰，實需有人照顧，惟上訴人不顧結褵三十年之
        情，在其會計業務蒸蒸日上，長年奔走兩岸，另結新歡，非但未照顧被上訴
        人，並對被上訴人施加暴力及精神虐待，八十五年五月間，被上訴人之次子
        張恭悌因不忍被上訴人受虐待，在規勸上訴人不成後，為能就近照顧被上訴
        人，經上訴人同意後，將被上訴人接到台北縣三重市一起居住，嗣後張恭悌
        為方便辦理被上訴人就醫等手續，在「請示」上訴人同意後才將戶籍辯理遷
        移，並非如上訴人所稱之「離家出走」或惡意遺棄，被上訴人實有不能同居
        之正當理由，上訴人若能承諾不在暴力相向，被上訴人自願意回家。
    (二)上訴人追加民法第一○五二條第二項「有前項以外之重大事由，難以維持婚
        姻者」為訴訟標的，其基礎事實與同條文第一項第五款「惡意遺棄他方，在
        繼續狀態中」非屬同一，被上訴人不同意追加。
  三、證據：除援用原審之立證方法外，聲請訊問證人張正忠、金凱蘋、張恭悌。
貳、反訴部分：
  一、聲明：反訴被告應給付反訴原告新台幣（下同）三十六萬元，及自九十一年一
      月一日起，於兩造婚姻關係存續中，按月於每月一日給付反訴原告六千一百六
      十六元。
  二、陳述：反訴原告自嫁給反訴被告三、四十年，一直扮演相夫教子之家庭主婦工
      作，如今年逾六十，除了一身疾病外，身無分文。惟反觀反訴被告，除登記在
      其名下之房屋有二棟外，尚有三棟房地登記在他人名下，此外尚有價值二百餘
      萬元之賓士轎車代步。而其現金存款更不在少數，九十年度，僅其利息所得即
      高達五十餘萬元，此外其他收入亦為數不少。因此，以反訴被告之經濟能力扶
      養反訴原告並不成問題。惟事實上自八十五年起，反訴被告除了將反訴原告列
      為扶養親屬申報所得稅外，實際上卻未曾扶養過反訴原告，按夫妻互負扶養義
      務，反訴被告應有給付反訴原告生活費及扶養費之義務。
  三、證據：提出診斷書、土地及建物登記謄本、綜合所得稅結算申報扣繳所得資料
      參考清單。
    理      由
甲、程序方面：
    按婚姻無效、確認婚姻成立或不成立、撤銷婚姻、離婚或夫妻同居之訴，得合併
    提起，或於第一審或第二審言詞辯論終結前，為訴之變更、追加或提起反訴。非
    婚姻事件之訴，以夫妻財產之分配或分割、返還財物、給付家庭生活費用或贍養
    費或扶養之請求，或由訴之原因、事實所生損害賠償之請求為限，得與第一項之
    訴合併提起，或於第一審或第二審言詞辯論終結前，為訴之追加或提起反訴。民
    事訴訟法第五百七十二條第一項、第三項前段定有明文。本件上訴人於原審起訴
    時，係主張被上訴人惡意遺棄上訴人在繼續狀態中，依民法第一千零五十二條第
    一項第五款之規定訴請離婚，經原審判決駁回上訴人在第一審之訴後，因上訴人
    不服提起上訴，於本院二審程序中，上訴人復以兩造分居五年已難以維持婚姻為
    由，追加依民法第一千零五十二條第二項前段之規定請求判決離婚；被上訴人則
    反訴請求上訴人給付扶養費，依前開規定，均應准許，先予敘明。
乙、實體方面：
壹、本訴部分：
  一、上訴人於原審起訴主張以：兩造係夫妻，惟被上訴人於八十五年五月間離家，
      並於同年將戶籍遷出，迄今已逾五年，未曾返家，被上訴人顯係惡意遺棄上訴
      人在繼續狀態，且分居五年，已使兩造之婚姻難以維持，爰依民法第一千零五
      十二條第一項第五款、第二項請求判決准上訴人與被上訴人離婚等語。
  二、被上訴人則以：八十五年間係因上訴人得知被上訴人前去探視生產之女兒，即
      大事吵鬧，動輒毀損家俱，暴力相向，使被上訴人生活不得安寧，次子張恭悌
      規勸兩造和好不成，因擔心被上訴人身體無法負荷，始將被上訴人接回其住處
      照顧，同年十月次子張恭悌始將被戶籍遷出，上訴人均知此事且未表反對。事
      後被上訴人與次子張恭悌數次返家，惟上訴人均相應不理，被上訴人並無惡意
      遺棄等情，資為抗辯。
  三、上訴人主張兩造係夫妻，惟被上訴人自八十五年五月間離家後，未與上訴人同
      居之事實，為被上訴人所不爭執，且有上訴人提出之戶籍謄本為證，堪信為真
      實。
  四、上訴人另主張被上訴人乃惡意遺棄上訴人在繼續狀態中，且分居五年已使兩造
      婚姻難以維持等語，則為被上訴人所否認，並以前揭情詞置辯。經查：
    (一)按夫妻固互負同居之義務，但有不能同居之正當理由者，不在此限，民法第
        一千零零一條規定甚明。而民法第一千零五十二條第一項第五款所謂以惡意
        遺棄他方，不僅須有違背同居義務之客觀事實，並須有無正當理由而拒絕同
        居之主觀情事，始為相當（最高法院四十年台上字第九一號判例可資參照）
        。又有前項以外之重大事由，難以維持婚姻者，夫妻之一方得請求離婚。但
        其事由應由夫妻之一方負責者，僅他方得請求離婚，民法第一千零五十二條
        第二項亦有明文。
    (二)被上訴人抗辯婚後即時常因金錢及感情問題發生爭吵，八十五年間因兩造之
        婚生女張雲卿生產，被上訴人前去探望並加以照顧，上訴人認應以照顧母親
        為先，不許被上訴人前去探視，因此發生爭執，上訴人並將被上訴人趕出家
        門，被上訴人乃離開原住處前去與次子張恭悌同住等情，為上訴人所不爭執
        ，足見被上訴人非無故自行離家。
    (三)證人即上訴人之舅舅郭渭水雖於本院到庭證稱：上訴人曾要其至三重市二兒
        子家中，勸被上訴人回去，但被上訴人不回去，未說明不回去之原因等語 (
　　　　見本院卷頁八六）。惟被上訴人年逾六十，有停經後女性更年期疾病，且有
　　　　高血壓，須長期服藥定期就醫，此有被上訴人提出之診斷證明書二件附卷可
　　　　稽(見本院卷頁九五、九六)，是被上訴人所辯因年歲漸長且身體健康狀況大
　　　　不如前需人照料，始一直與次子張恭悌同住等情，並非無據。參以：
      １、證人張錦隆、曾碧玉即上訴人之胞弟及弟媳於原審證稱：「曾接到兩造之
          么子（即張恭悌）電話說兩造爭吵，我們去瞭解，曾看見電風扇、鍋碗瓢
　　　　　盆散落一地，據我瞭解應是原告（即上訴人）所為」、「兩造曾因小孩註
　　　　　冊費或金錢問題爭吵多次，曾見過被告（即被上訴人）之眼、手臂、身體
　　　　　均有被抓傷，同住桃園時，兩造亦曾因感情或金錢問題而爭吵，但均被我
　　　　　們拉開而未受傷」、「被告離家後大家還常到鄉下去，曾請原告將被告帶
　　　　　回團圓，但原告均未表示任何意見，：：目前被告正需被照顧但未獲悉任
　　　　　何原告要照顧之訊息」等語 (見原審卷五七、五八)。
　　　２、證人張添泉即上訴人之胞弟於原審證稱：「被告（即被上訴人）自二十三
　　　　　歲嫁入我們家後，一直克盡職守，母親中風後也相當盡心盡力照顧，原告
　　　　　(即上訴人)當時時常往大陸跑，被告也毫無怨言細心照顧．．．」、「約
　　　　　五年前在大陸長江三峽之東方皇帝號船上巧遇原告，原告與另一女子同住
　　　　　一房間，據我看關係應比一般朋友親密否則不會同住一房．．．」等語 (
　　　　　見原審卷頁五八、六○）。
      ３、證人林玉說即兩造之弟媳於原審證稱：「兩造曾因金錢感情爭吵，曾見過
          被告（即被上訴人）受傷，．．．據我所知大哥（指原告）好像沒有要請
          大嫂（指被告）回來的意思」等語 (見原審卷頁五九)。
      ４、證人張恭悌於本院證稱：希望母親能跟我一起住，因為我父親常會虐待我
          母親，諸如鎖住房門，不讓我母親進房睡覺、徹夜開燈、電視音量加大，
          擾亂母親無法入眠，我父親是會計師，教育程度是碩士，房子有好幾棟，
　　　　　存款好幾千萬，非常富有，在外面有女人等語 (見本院卷頁八七）。
      ５、證人即上訴人長子張正忠於本院證稱：父親與一位何老師交往十幾年，後
          來又交了一位江小姐，何老師就離開父親，之後父親又交了一位范小姐，
          如今又交了一位三十幾歲的甘小姐等語 (見本院卷頁一一二)。
      ６、證人即上訴人長媳金凱蘋於本院證稱：奶奶中風，一直都是我婆婆 (即被
　　　　　上訴人）在照顧，從不假手他人，任勞任怨的服待奶奶：：我公公 (即上
　　　　　訴人) 不贊成婆婆去小姑坐月子，後來婆婆帶小姑的小孩回家，我公公一
　　　　　見就叫我婆婆滾出去，瞧不起我婆婆，將她當佣人看待，事實上婆婆尚未
　　　　　離家時，我公公即有外遇等語 (見本院卷頁一一三)。
      上開證人均係兩造之兄弟子媳等至親，所為證詞當無恁意褊袒之必要，自可採
      信。而由前述證詞內容觀之，足見上訴人經年往來兩岸，且長期結交親密女友
      ，與被上訴人同居生活時未加善待，況被上訴人於本院表示願回去與上訴人同
      居，只希望上訴人能善待等語，迄本院言詞辯論終結時上訴人本人復未有回應
      ，顯難認上訴人有意照顧年歲已高身體病弱之被上訴人，應認被上訴人因年長
      體弱而與次子張恭悌同住由其照料，係有正當理由未與上訴人同居，且即認分
      居多年致難以維持婚姻，其事由亦屬應由上訴人一方負責。是本件上訴人指遭
      被上訴人惡意遺棄在繼續狀態中，且有重大事由難以持婚姻，依民法第一千零
      五十二條第一項第五款、第二項前段請求准與被上訴人離婚，均無理由，應予
      駁回。
貳、反訴部分：
  一、反訴原告於本院反訴主張：兩造係夫妻，互負扶養義務，反訴被告自八十五年
      起未給反訴原告扶養費，卻於每年申報所得稅時均將反訴原告列為受扶養人，
      反訴原告自得請求反訴被告於婚姻關係存續中，以綜合所得稅扶養親屬扣除額
      為計算基準，按月給付反訴原告扶養費。
  二、反訴被告則以：反訴原告擅自離家出走，自無請求分居期間生活費用之理；又
      反訴原告無法證明其不能維持生活，自不得請求反訴被告扶養，且反訴被告年
      老體衰，經濟能力減弱，而兩造育有子女，自應各依其經濟能力共同分擔等語
      ，資為抗辯。
  三、反訴原告主張兩造係夫妻，互負扶養義務，反訴被告自八十五年起未給反訴原
      告扶養費，惟於每年申報所得稅時均將反訴原告列為受扶養人，申報扶養親屬
      扣除額等情，為反訴被告所不爭執，自堪信為真實。
  四、反訴原告另主張原訴被告應於婚姻關係存續中，以綜合所得稅扶養親屬扣除額
      為計算基準，按月給付反訴原告扶養費等語，則為反訴被告所否認，並以前揭
      情詞置辯。經查：
    (一)按夫妻互負扶養之義務，其負扶養義務之順序與直系血親卑親屬同，其受扶
        養權利之順序與直系血親尊親屬同。又受扶養權利者，以不能維持生活而無
        謀生能力者為限；前項無謀生能力之限制，於直系血親尊親屬，不適用之，
        民法第一千一百十六條之一、第一千一百十七條分別定有明文。是夫妻互負
        扶養義務，而受扶養權利者，以不能維持生活為限。
    (二)反訴原告婚後為家庭主婦未任職工作，現已年逾六十，身體健康狀況不佳，
        須長期服藥定期就醫，已如前述，是其主張倘未受扶養僅以己力不能維持生
        活，衡情堪採。而反訴被告擁有房地不動產多筆、存款、股票、稿費收入等
        財產，有反訴原告提出之土地及建物登記謄本、綜合所得稅結算申報扣繳所
        得資料參考清單附卷可稽 (見本院卷九七至頁一○四)。且證人即上訴人長
        子張正忠於本院到庭亦證稱：父親在八十三年拿到會計師執照，年收入有八
        百萬元，現在有近一億元之財產等語在卷 (見本院卷頁一一二)，足見反訴
        被告顯有充分資力足以維持自己生活並扶養反訴原告。
    (三)反訴原告乃有正當理由而未與反訴被告同居生活，如上所述，故反訴被告辯
        稱反訴原告乃自己放棄扶養權利，顯屬無據。又兩造育有張正忠、張恭悌、
        張雲卿子女三人，應依民法第一千一百十五條第三項之規定，各依其經濟能
        力分擔扶養義務。而申報綜合所得稅之扶養親屬扣除額，八十五年度為七萬
        元、八十六年度為七萬二千元、八十七年度為七萬二千元，八十八年度為七
        萬二千元、八十九年度為七萬四千元，為兩造所不爭，惟上開綜合所得扶養
        親屬扣除額，係稅捐機關核課所得稅准予免徵稅賦之額度，衡與社會現況成
        年人每年生活所需可能之花費，核屬偏低。反訴被告既每年申報扶養反訴原
        告，則反訴原告僅依反訴被告每年所申報之上述扣除額為計算基準，請求反
        訴被告給付其應分擔之扶養費，自八十五年至八十九年之扶養費三十六萬元
        ，及自九十一年一月一日起，於兩造婚姻關係存續中，按月於每月一日給付
        反訴原告六千一百六十六元，與反訴被告向稅捐機關之申報相符，參酌前述
        反訴被告之資力，對反訴被告並不構成重大經濟負擔，反訴原告之請求為有
        理由，應予准許。
參、綜上所述，本件上訴人主張被上訴人惡意遺棄上訴人在繼續狀態中為由，依民法
    第一千零五十二條第一項第五款之規定，請求判決准兩造離婚，為無理由，不應
    准許。原審為上訴人敗訴之判決，於法並無不合。上訴人上訴意旨指摘原判決不
    當，求予廢棄改判，為無理由，應予駁回。又上訴人於本院追加起訴，以兩造有
    難以維持婚姻之重大事由，依民法第一千零五十二條第二項前段之規定，請求准
    予離婚，亦無理由，應併予駁回。至反訴原告反訴請求反訴被告應給付已到期之
    扶養費三十六萬元，及自九十一年一月一日起，於兩造婚姻關係存續中，按月於
    每月一日給付反訴原告六千一百六十六元，為有理由，應予准許。
丙、結論：本件上訴人上訴及追加之訴均無理由，反訴為有理由，依民事訴訟法第四
    百四十九條第一項、第七十八條，判決如主文。
中　　　華　　　民　　　國　　九十一　　年　 　 十一 　 月　　二十六　　日
                              民事第十一庭
                          　　　　審判長法　官　吳　景　源
                          　　　　　　　法　官　滕　允　潔
                          　　　　　　　法　官　鄭　純　惠
右正本係照原本作成。
如不服本判決，應於收受送達後二十日內向本院提出上訴書狀，其未表明上訴理由者
，應於提出上訴後二十日內向本院補提理由書狀（均須按他造當事人之人數附繕本）
上訴時應提出委任律師或具有律師資格之人之委任狀；委任有律師資格者，另應附具
律師及格證書及釋明委任人與受任人有民事訴訟法第四百六十六條之一第一項但書或
第二項（詳附註）所定關係之釋明文書影本。
中　　　華　　　民　　　國　　九十一　　年　 　 十一 　 月　　二十六　　日
　　　　　　　　　　　　　　　　　      書記官　張　淑　華
附註：
民事訴訟法第四百六十六條之一（第一項、第二項）：
對於第二審判決上訴，上訴人應委任律師為訴訟代理人。但上訴人或其法定代理人具
有律師資格者，不在此限。
上訴人之配偶、三親等內之血親、二親等內之姻親，或上訴人為法人、中央或地方機
關時，其所屬專任人員具有律師資格並經法院認為適當者，亦得為第三審訴訟代理人
。
